臺灣高等法院刑事判決
111年度上更一字第60號
上  訴  人  
即  被  告  黃偉恭


選任辯護人  莊華瑋律師
            張進豐律師
上列上訴人即被告因偽造文書案件，不服臺灣新竹地方法院109
年度簡上字第30號，中華民國110年6月17日第一審判決（起訴案
號：臺灣新竹地方檢察署108年度偵字第9370號），提起上訴，
判決後經最高法院發回更審，本院判決如下：
    主  文
原判決撤銷。
黃偉恭共同犯行使偽造私文書罪，處有期徒刑參月，如易科罰金
，以新臺幣壹仟元折算壹日。又犯行使偽造私文書罪，處有期徒
刑參月，如易科罰金，以新臺幣壹仟元折算壹日。應執行有期徒
刑伍月，如易科罰金，以新臺幣壹仟元折算日。
未扣案之犯罪所得新臺幣貳拾肆萬伍仟元沒收，於全部或一部不
能沒收或不宜執行沒收時，追徵其價額。
    事  實
一、黃偉恭明知其父親黃進興於民國105年7月29日死亡後所遺留
    之中華郵政股份有限公司（下稱中華郵政公司）峨眉郵局帳
    號000-00000000000000號帳戶（下稱郵局帳戶）內之存款為
    遺產，屬於全體繼承人公同共有，且黃進興死亡後，權利能
    力已消滅，斯時起無從授權任何人提領其郵局帳戶內之存款
    ，如要提領，需經全體繼承人之同意並以其等名義，始得提
    領處分，竟未得全體繼承人之同意，分別為下列行為：
  ㈠黃偉恭與其配偶王金玉共同基於行使偽造私文書之犯意聯絡
    ，於105年7月30日8時55分許，推由王金玉前往址設桃園市○
    ○區○○路00號中壢郵局（聲請簡易判決處刑書誤載平鎮高雙
    郵局），在空白郵政存簿儲金提款單上之提款金額欄上分別
    填載提領「壹拾貳萬元」、「120,000」等內容，並盜蓋「
    黃進興」之印文1枚後，持向不知情之郵局櫃員據以行使之
    ，以表彰黃進興本人同意或授權王金玉自其郵局帳戶內提領
    新臺幣（下同）12萬元，致郵局櫃員誤認王金玉係經黃進興
    本人授權而如數交付現金12萬元給王金玉，王金玉再轉交給
    黃偉恭，足生損害於黃進興之其他繼承人及中華郵政公司對
    於存款帳戶管理之正確性。
  ㈡黃偉恭基於行使偽造私文書之犯意，於105年8月1日13時37分
    許，前往址設新竹縣○○鄉○○街00號峨眉郵局，在空白郵政存
    簿儲金提款單上之提款金額欄上填載提領「壹拾貳萬伍仟元
    」等內容，並盜蓋「黃進興」之印文1枚後，持向不知情之
    郵局櫃員據以行使之，以表彰黃進興本人同意或授權黃偉恭
    自其郵局帳戶內提領12萬5000元，致郵局櫃員誤認黃偉恭係
    經黃進興本人授權而如數交付現金12萬5000元給黃偉恭，足
    生損害於黃進興之其他繼承人及中華郵政公司對於存款帳戶
    管理之正確性。
二、案經黃驥軒告訴臺灣新竹地方檢察署檢察官偵查後聲請以簡
    易判決處刑。 
    理  由
壹、程序部分：　
一、按被告以外之人於審判外之陳述，雖不符刑事訴訟法第159
    條之1至第159條之4之規定，而經當事人於審判程序同意作
    為證據，法院審酌該言詞陳述或書面陳述作成時之情況，認
    為適當者，亦得為證據。當事人、代理人或辯護人於法院調
    查證據時，知有第159條第1項不得為證據之情形，而未於言
    詞辯論終結前聲明異議者，視為有前項之同意，刑事訴訟法
    第159條之5定有明文。經查，本判決所引用之供述證據，業
    經檢察官、被告及辯護人於本院審判期日，對於證據能力均
    不爭執，且迄至言詞辯論終結前均未聲明異議(見本院卷第7
    1、317至318頁)，本院審酌上開證據資料製作時之情況，並
    無違法、不當或不宜作為證據之情事，亦無證據證明係公務
    員違背法定程序所取得，是認為以之作為證據應屬適當。
二、另本判決引用之非供述證據，亦經本院依法踐行調查證據程
    序，檢察官、被告及辯護人均不爭執各該證據之證據能力，
    且亦查無依法應排除其證據能力之情形，是以下本判決所引
    用之非供述證據均有證據能力。
貳、實體事項：
一、訊據上訴人即被告黃偉恭固坦承如犯罪事實欄一㈠、㈡所載之
    時、地，由其配偶王金玉及其本人分別提領12萬元、12萬5
    千元等情不諱(見本院卷第324、325頁)，惟矢口否認有何行
    使偽造私文書之犯行，辯稱：伊、黃慧瑩、鍾秀連有達成由
    伊領郵局帳戶存款、鍾秀連領農會帳戶存款之協議內容，其
    他繼承人均在場且知悉上情而未曾有異議，所以大家才會講
    好暫緩對外發布黃進興死亡之訊息，以利提領黃進興郵局及
    農會帳戶內之存款云云。被告之辯護人則為被告辯護稱：被
    告父親的喪禮都是由被告在打理，因為被告要處理喪禮，需
    要喪葬費用支出，被告主觀上自然認為他去領爸爸的郵局存
    款來辦理爸爸的喪禮，在被告的心裡認為這是很自然的事情
    ，因為被告父親的喪禮其他繼承人都不管，所以被告內心是
    基於辦理喪事需要經費的需求，且當時所有繼承人都沒有明
    白表示反對意見，雖然其餘繼承人沒有「明示」表示授權被
    告去郵局提領被告父親的存款，但全體繼承人都在場的情形
    下，並沒有任何人反對，而其他繼承人如前所述不是出嫁就
    是體弱多病或是死亡，剩下被告一個人獨撐大樑，一個人處
    理喪事，因此在被告主觀上絕對沒有偽造文書故意云云。經
    查：
　㈠被繼承人即被告之父黃進興於105年7月29日死亡，繼承人除
    被告黃偉恭之外，尚有黃偉忠、黃慧瑩及黃偉康(已歿)之代
    位繼承人黃瑀涵、告訴人黃驥軒等共5位，鍾秀連則為黃偉
    康之配偶、黃瑀涵及黃驥軒之母親；黃慧瑩前於105年7月26
    日提轉存簿黃進興郵局帳戶內存款70萬元，鍾秀連前於105
    年7月28日提領黃進興農會帳戶內存款5萬元，黃進興於105
    年7月29日死亡後，被告之配偶王金玉於105年7月30日提領
    前開黃進興郵局帳戶內存款12萬元，鍾秀連於105年8月1日
    提領黃進興農會帳戶內存款15萬4000元，被告於105年8月1
    日提領前開黃進興郵局帳戶內存款12萬5千元等情，業據被
    告供承在卷，核與證人即告訴人黃驥軒、證人鍾秀連、黃慧
    瑩於偵查中之證述，證人黃瑀涵、王金玉、范晉豐、陳仁賢
    於原審時之證述情節相符（見他1207卷第20、21、29至34頁
    ；原審簡上卷第369至389、344至363、365至368頁），並有
    財政部北區國稅局證明書編號000000000號遺產稅免稅證明
    書1紙、告訴人之戶籍謄本（除戶全部）影本1紙、中華郵政
    公司新竹郵局108年4月23日竹營字第1081800229號函及檢附
    黃進興郵局帳戶之客戶歷史交易清單、105年7月30日郵政存
    簿儲金提款單影本、105年8月1日郵政存簿儲金提款單影本
    各1紙、告訴人之三親等資料查詢結果1紙、郵局帳戶之郵政
    存簿儲金簿封面暨內頁交易明細1份、農會帳戶之存款歷史
    交易明細查詢1紙、新竹縣峨眉鄉農會109年12月8日峨農信
    字第1090200316號函及檢附105年7月28日存摺類存款取款憑
    條影本1紙在卷可稽（見他1207卷第3、4、14至17、26頁；
    原審竹簡卷第19至21頁；原審簡上卷第25、89、91、268至2
    70頁），是此部分之事實，應堪認定。　　　
  ㈡被告並未獲得全部繼承人之同意或授權而提領上開款項：
　　按所謂默示同意，應指得由特定行為間接推知行為人之意思
    表示（如進入自助餐廳取食食用、將車開入收費停車場停車
    等積極作為），此與不作為之單純沉默，自屬有別。又單純
    沉默只有在當事人約定或法律明文擬制法律效果（如民法第
    80條第2項、第170條第2項）時，才例外得評價為意思表示
    ，否則，自難認單純沉默有何法律上同意或授權之意思表示
    。經查：
　1.證人即告訴人黃驥軒於偵查中證稱：「我於105年12月間至1
    06年1月間到峨眉郵局申請黃進興郵局帳戶歷史交易明細時
    ，才發現存款12萬元、12萬5千元是黃進興死亡後才提領，
    被告也沒跟我說領錢支出何筆費用，我沒有同意被告提領這
    兩筆錢」等語（見他1207卷第20頁反面、21頁），其於本院
    審理時證稱：「當天家屬都是在講喪事的辦理過程，伊在現
    場時，被告並未說要去郵局領黃進興的錢，伊也從未同意被
    告自郵局帳戶領錢」等語(見本院卷第161、163頁)。
　2.證人黃瑀涵於本院審理時，對於相關問題俱證稱：伊時間太
    久不記得、沒有印象等語(見本院卷第158至159頁)，然證人
    於原審審理時證稱：「我沒有印象有聽到大家討論領黃進興
    帳戶內存款的事情，我全權交給我哥黃驥軒處理有關黃進興
    的後事」等語（見原審簡上卷第371至374頁）。
　3.證人黃慧瑩於偵查中證稱：「被告有跟我於105年7月26日去
    郵局將黃進興郵局帳戶70萬元定存領出轉到我的戶頭，方便
    用於黃進興相關費用，之後我把存摺、印章交給被告，這是
    我們跟鍾秀連一起討論的結果；但被告事先沒有得到我同意
    就去領黃進興郵局帳戶的存款，只有事後跟我講。黃進興的
    喪事費用是用我前面領的70萬元中之23萬元支付的。」等語
    （見他1207卷第30頁），其於本院審理時證稱：「被告有提
    出晚一點再對外公布父親過世的消息，因為我父親郵局、農
    會還有錢沒有領，我記得好像有這樣說，後來沒辦法，大家
    還是知道了，因為我們大家也沒有坐下來討論什麼，他有跟
    我這樣提。在我父親死亡後，伊沒有說『好，你去領』，等到
    他領出來有跟我說他領了，他是先領錢出來後才告訴我的，
    他領出來有告訴我」等語(見本院卷第148、149、150頁)。
    　　
　4.被告於偵查中亦供承：「我領款前，不需要問告訴人、黃瑀
    涵、黃偉忠，因為事情都是我在處理的」等語（見他1207卷
    第21頁），又依上開證人即被繼承人黃進興之繼承人黃驥軒
    、黃瑀涵及證人王金玉等人之證詞，均大致證稱於領取黃進
    興上揭存款前，並未受被告事先徵詢是否同意或有授權提領
    前開黃進興郵局帳戶存款12萬元、12萬5千元，是以，依被
    告及證人等人之供述相互以參，被告並未事先徵詢告訴人、
    黃瑀涵、黃偉忠及黃慧瑩之意見（依證人黃慧瑩之證詞，其
    係於被告提領後始告知有提領之事實，亦未事先告知獲得同
    意或授權），足見被告於被繼承人黃進興死亡後，自行決定
    如何動支黃進興郵局及農會帳戶內之存款，並未事先徵詢全
    部繼承人之同意或授權，故被告於上開時、地，逕為本案之
    提款，自難徒以證人等人聽聞或知悉而消極未為任何反對之
    意思表示，遽認已屬於默示同意或授權被告可於前開時、地
    ，提領黃進興郵局帳戶存款12萬元、12萬5千元之款項。
　5.證人即當時承包佈置靈堂之東霸葬儀社人員范晉豐於原審審
    理時有重大瑕疵而不可採信之理由：
　⑴證人范晉豐先證稱：「(105年7月29日當天傍晚時，你在峨眉
    老家整理現場、佈置靈堂及辦理喪事過程中，你有聽到或看
    到黃偉恭跟其他家屬討論領錢的事情嗎？)有，因為當時我
    們有討論用好後要跟鄰居貼紅，我說『我去幫鄰居貼紅』，黃
    偉恭、黃慧瑩就說『先不要』，我就停止作業並問他們為何不
    要，他們說『怕給郵局跟農會知道，所以暫時先不要動作』，
    我又問『連門簾也不能掛嗎』？他們說『對啊，因為掛了後怕
    給人家知道』，我就問說『那要等多久』？他們說『等通知後再
    動作』」云云(見原審簡上卷第348頁)。
　⑵次陳稱：「(你的意思是當天黃偉恭他們家人怕郵局、農會知
    道黃進興已經過世了，因為黃進興的錢還沒有領，所以為了
    避免錢不能領，就先不對外講黃進興已經過世這件事情，是
    否如此？)對，類似這樣子。(家屬在討論時，王金玉有在場
    嗎？)全部都有在場。(不要對外發布黃進興死訊這件事，現
    場有人反對嗎？)應該是沒有啦！當時我還跟黃慧瑩聊天，
    黃慧瑩說「等我領完錢跟手續都辦好，再叫你們來搭鐵」等
    語(見原審簡上卷第349至350頁)。　　
　⑶又陳稱：「(有關領錢的事情，黃偉恭、黃慧瑩是跟你講嗎？
    還是他們在商量被你聽到？)黃偉恭、黃慧瑩是跟我講，我
    用完靈堂時我還主動提到『太陽往哪邊曬？我明天要找人搭
    鐵架』，黃偉恭、黃慧瑩還說『先不要搭鐵架，一切都不要』
    ，（改稱）但是領錢的事我沒有聽到，我只知道他們進去家
    裡而已，我不知道他們講什麼東西。(你方稱有聽到黃進興
    的家人在講領錢的事情，你是聽到何人在講領錢的事情？)
    黃慧瑩、黃偉恭，他們跟我說我們先討論一下，然後就進去
    家裡討論，（檢察官請證人針對問題回答，後稱）我是聽到
    黃慧瑩在講領錢的事情」云云(見原審簡上卷第354至355頁)
    。
  ⑷另改稱：「(所以他們討論領錢的事情是在客廳討論，當時你
    在屋外，是否如此？)對，我在外面。(所以他們具體討論領
    錢的詳細內容你沒有聽到，因為你在屋外，是否如此？)是
    。(所以黃慧瑩進去屋內討論領錢的事情時，她在屋內是跟
    何人討論？)我沒有看到，我在屋外抽菸。(你方稱黃偉忠、
    黃慧瑩、黃驥軒、黃瑀涵、鍾秀連、王金玉都有一起討論領
    錢的事情，你為何會這樣說？)因為救護車回來時他們全部
    都有在那邊。(所以你的意思是他們全部都有在峨眉老宅，
    是否如此？)救護車回來時，師父要幫黃進興安靈，他們說
    先不要，要特地等黃進興的大兒子回來。(我再跟你確認一
    次，你方稱討論錢的事情時，被告跟他的其他家人全部都在
    ，是因為搭救護車回來時全部都在，是否如此？)是，只有
    黃偉忠還沒回來。(黃慧瑩叫你不要搭鐵架，她要討論錢的
    事情，黃慧瑩走到屋內時，你人當時在屋外，你其實沒有看
    到他們是如何討論的，是否如此？)是。(所以黃慧瑩回走進
    屋裡是跟何人討論，你其實也沒有看到，是否如此？)是，
    這我就不清楚了，因為當下我也沒想那麼多，人家的家務事
    ，我也不方便介入。(黃慧瑩走進客廳，在老家裡面，他們
    究竟是開會討論，還是一個一個找人講，你也都沒有看到，
    是否如此？)這我就真的不知道。(所以黃慧瑩具體有找何人
    討論領錢的事情，你是不是也沒有看到？)這我就不曉得」
    云云(見原審簡上卷第355至357頁)。
  ⑸就證人范晉豐上開所述，其先證稱：「黃偉恭、黃慧瑩就說『
    先不要』，並說『對啊，因為掛了後怕給人家知道』，我就問
    說『那要等多久』？他們說『等通知後再動作』」乙節，經核與
    證人黃慧瑩證述：被告於提領款項前並未先行告知，而是去
    領取黃進興款項後始告知之證詞迥異，是證人范晉豐所述是
    否可信，已難憑採。其次，證人陳稱：「(家屬在討論時，
    王金玉有在場嗎？)全部都有在場。(不要對外發布黃進興死
    訊這件事，現場有人反對嗎？)應該是沒有啦！」云云，後
    又稱：「黃偉恭、黃慧瑩還說『先不要搭鐵架，一切都不要』
    ，（再改稱）但是領錢的事我沒有聽到，我只知道他們進去
    家裡而已，我不知道他們講什麼東西」，究竟被告是否有聽
    聞家屬討論不要對外發布黃進興死訊這件事，抑或是於討論
    時，黃偉恭、黃慧瑩有說：「先不要搭鐵架，一切都不要」
    ？或是其再改稱：「領錢的事我沒有聽到，我只知道他們進
    去家裡而已，我不知道他們講什麼東西」？凡此諸節，攸關
    本案被告究竟有無事先經全部繼承人討論、同意或授權等節
    ，然證人於同日審理程序所為之前、後證述竟大相逕庭，或
    稱無人反對、或稱被告黃偉恭與黃慧瑩有言：先不要搭鐵架
    (或發發布死訊)、或改稱：伊沒有聽到，不知他們在講什麼
    云云，竟再改稱：「你人當時在屋外，你其實沒有看到他們
    是如何討論的，是否如此？)是。(所以黃慧瑩回走進屋裡是
    跟何人討論，你其實也沒有看到，是否如此？)是，這我就
    不清楚了」云云，顯見該證人前開所述，隨雙方詰問之問題
    而有前後矛盾及齟齬之情形，復與證人黃慧瑩、黃驥軒上開
    所述之情節迥然有異，故證人范晉豐前揭前後矛盾、證詞互
    異之說詞，顯有重大瑕疵，自難信其所述與事實相符。　　
　6.至於證人王金玉於原審審理時證稱：我們整個晚上幾乎都在
    討論要對外保密並延後發布死訊，大家討論領錢的時候都在
    場，小孩子（指告訴人、黃瑀涵）不會表示意見，也沒有講
    任何話，但他們在旁邊都有聽到等語（見簡上卷第377、381
    、383至384、389頁），惟證人王金玉為被告之配偶，且其
    亦參與本案事實欄一、㈠部分提款黃進興前揭款項而有行使
    偽造私文書之行為分擔，所述與自身有相當之利害關係，復
    與前揭證人黃慧瑩、黃驥軒等人之證述不符，是其上開所述
    ，自亦難憑採。
　7.綜上各情詳加以參，被告於事實欄一、㈠、㈡部分所為，並未
    獲得全部繼承人之同意或授權而提領上開款項等節，應堪以
    認定。　　
　㈢按人之權利能力，始於出生，終於死亡，民法第6條定有明文
    ，是自然人一旦死亡，即不得為權利義務之主體，事實上亦
    無從為任何意思表示或從事任何行為。而刑法之偽造文書罪
    ，係著重於保護公共信用之法益，即使該偽造文書所載之作
    成名義人業已死亡，而社會一般人仍有誤認其為真正文書之
    危險，自難因其死亡阻卻犯罪之成立；刑法上處罰行使偽造
    私文書之主旨，重在保護文書之公共信用，故所偽造之文書
    既足以生損害於公眾或他人，其犯罪即應成立，縱製作名義
    人業已死亡，亦無妨於本罪之成立。再偽造文書罪，以無製
    作權之人冒用他人名義而製作該文書為要件之一，如果行為
    人基於他人之授權委託，即不能謂無製作權，自不成立該罪
    ，但反面而言，如果行為人非基於他人之授權委託，卻私自
    以他人之名義製作文書，當屬無權製作而偽造。從而，行為
    人在他人之生前，獲得口頭或簽立文書以代為處理事務之授
    權，一旦該他人死亡，因其權利主體已不存在，原授權關係
    即當然歸於消滅，自不得再以該他人名義製作文書，縱然獲
    授權之人為享有遺產繼承權之人，仍無不同；否則，足使社
    會一般人，誤認死者猶然生存在世，而有損害於公共信用、
    遺產繼承及稅捐課徵正確性等之虞，應屬無權製作之偽造行
    為。是若父母在世之時，授權或委任子女代辦帳戶提、存款
    事宜，死亡之後，子女即不得再以父母名義製作提款文書領
    取款項，至於所提領之款項是否使用於支付被繼承人醫藥費
    、喪葬費之用，要屬行為人有無不法所有意圖之問題，與行
    使偽造私文書罪該當與否不生影響（最高法院107年度台上
    字第1753號判決意旨參照）。本案被告之父黃進興於105年7
    月29日死亡時，即喪失權利能力，權利主體已不存在，自不
    能再以其名義至金融機構辦理提領現金等事項。被告於本院
    審理時亦自承：後事的費用是由伊爸爸於農會及郵局的存款
    來支付，委由王金玉或伊自行提領存款時，亦沒有告訴職員
    是代替全體繼承人提領，告訴職員就領不出來等語(見本院
    卷第324至325、326頁)，自不可能不知其父黃進興既已過世
    ，即不得再以其父黃進興之名義至金融機構辦理任何業務，
    是被告既明知陳其福已死亡，竟推由王金玉或由被告自行提
    領上開存款，其主觀上顯然知悉其係以黃進興名義處理黃進
    興帳戶內之存款，是其推由王金玉或由被告自行以提款單等
    文書領取前揭事實欄一所之金融機構帳戶內之款項，既未辦
    理繼承，亦未以全體繼承人名義製作解約及提款文書領取款
    項，致使金融機構各該之承辦人員按其上所載金額交付現金
    ，且亦使社會一般人誤認黃進興猶然生存在世，而有損害如
    事實欄一所述之金融機構對於存款人帳戶管理之正確性，被
    告上開所為，自屬行使無權製作之偽造私文書之行為。
  ㈣被告坦認暫緩對外發布黃進興死亡訊息之目的在於便利以黃
    進興名義提領其名下郵局帳戶內之存款一節，除據被告歷次
    供述明確外，復經證人即協助黃進興治喪事宜之人范晉豐、
    陳仁賢、證人即被告配偶王金玉於原審審理時證述明確（見
    原審簡上卷第344至363、365至368、375至389頁）。再細繹
    證人王金玉於原審審理時證稱：因為之前被告的母親過世後
    ，所有的錢都是黃進興代墊，事後要全部繼承人簽委託書才
    能領錢，很麻煩，所以黃進興這次過世後的領錢，變成延後
    對外發布其死訊，可以先把錢領出來。被告還跟我說不能全
    部領出來，怕郵局的人會懷疑為何不是本人卻要領全部錢等
    語（見原審簡上卷第384至385、387頁），且為被告所不否
    認（見原審簡上卷第389頁），足證被告已經歷其母親死亡
    後的遺產處理過程，明知被繼承人死亡後，其帳戶內存款提
    領的標準程序是需經由全體繼承人名義為之，卻捨此不為，
    刻意隱瞞黃進興死亡訊息，甚至就本案提款120000元之部分
    ，還進一步指示王金玉不要一次領完，顯然知悉金融機關之
    櫃員如獲悉黃進興已死亡，絕無可能允許再以黃進興名義提
    領款項；況且，父母在世之時，縱使授權或委任子女代辦帳
    戶提、存款事宜，死亡之後，子女即不得再以父母名義製作提
    款文書領取款項，只能在全體繼承權人同意下，以全體繼承
    人名義為之。被告有辦理過領取母親銀行帳戶遺產之經驗，也
    自承係為了順利領取父親帳戶裡的錢，所以不能跟郵局人員講父
    親已經死亡，講了就不能領等語，業據本院說明如前，可見被告
    知道其實際上已經不能再以父親黃進興之名義領款，而應該以
    全體繼承人之名義領款；是被告在父親黃進興死亡之後，既
    然知道不得再以受黃進興生前授權，或者受全體繼承人之同
    意，逕以黃進興之個人名義製作取款憑條領取黃進興帳戶內
    之遺產，亦足認被告主觀上有冒用其父親黃進興之名義偽造
    並行使私文書之故意。
　㈤按刑法上之偽造文書罪，固須以足生損害於公眾或他人為成
    立要件，而所謂足生損害，係指他人有可受法律保護之利益
    ，因此遭受損害或有受損害之虞而言。存款戶亡故後，其繼
    承人欲提領被繼承人之存款時，應由申請人提示存款證明、
    存款人死亡證明書、戶籍謄本、遺產稅繳清證明書、可確認
    為合法繼承人之證明、繼承存款申請書、繼承系統表、繼承
    人印鑑證明，若繼承人有1人以上，而委任1人代表領款，除
    上述文件外，應另提出全體繼承人簽章之委託書或拋棄繼承
    權聲明書，為金融機構存款繼承作業處理之標準程序，被告
    自難推諉為不知。而提款單或取款憑條，乃存戶向與之簽訂
    金錢消費寄託契約之金融機關主張返還而提領存款之意思表示，
    攸關彼此權利義務事項之法律行為文書，故金融機構與客戶間
    ，具有消費寄託之性質，依民法第602條消費寄託之規定，
    客戶將款項存入帳戶時，金錢之所有權已移轉該金融機構，
    金融機構負保管責任，倘被存款戶要求提款，金融業者必須
    依規定或約定為相關之審核，始得付款，否則難以對抗真正
    權利人之權利主張。是以，一般郵局等金融機關若知道客戶死
    亡，自不會同意他人以已經死亡之客戶名義提領款項，否則金
    管會將會對各該金融機構予以處罰或糾正，郵局等金融機構對
    此提領款項之管理均有其一套作業程序。準此，證人王金玉及
    被告刻意隱瞞黃進興死亡訊息，猶先後持黃進興的印章提領
    其郵局帳戶內存款，其蓋用已死亡之存戶黃進興與金融機關
    約定之印鑑章而製作其取款憑條並持以行使，已足使金融機關
    承辦人誤認係黃進興本人尚存活在世所親為或授權之法律行為
    ，顯已侵害刑法偽造私文書罪所保障社會公共信用及交易安
    全之法益，足以生損害於金融機關對帳戶提領管理、表彰權利義
    務私文書之公共信用以及黃進興其他繼承人權益，顯已構成
    行使偽造私文書之行為，是以，縱如被告辯解其有經過黃偉
    忠、黃驥軒、黃瑀涵、黃慧瑩等繼承人之同意，亦不能以已
    死亡之黃進興名義、而應以全體繼承人之名義提領上開款項
    ，故被告與證人王金玉、被告於前揭時、地，既均明知黃進
    興已死亡之情形下，猶持黃進興的印章以其名義提領郵局帳
    戶內存款，致郵局櫃員誤認黃進興本人授權被告及王金玉提
    款而同意撥款，客觀上自足以生損害於金融機關對帳戶提領管
    理、表彰權利義務私文書之公共信用以及黃進興其他繼承人權
    益，從而，被告顯然具有行使偽造私文書之主觀犯意。
　㈥又被告於原審審理時供稱：「因為黃進興長期由其照顧，所
    以保管黃進興郵局及農會帳戶之存摺、印章及密碼；黃進興
    於105年7月22日辦妥郵局帳戶補摺後親自交付郵局存摺、印
    章及密碼給被告保管，嗣黃慧瑩與鍾秀連先後直接或間接自
    被告這邊拿到黃進興農會及郵局帳戶的同1顆印章完成上開
    提款」等語(見原審簡上卷第19至20、69、77至79、162、23
    8至240頁)，可見被告之前實質掌握被繼承人黃進興郵局及
    農會帳戶內存款之動支，此情於被繼承人黃進興健在時，或
    許因獲得被繼承人黃進興生前同意或授權而屬適法，然被繼
    承人黃進興死亡後，其遺產即應由全體繼承人共同處分，非
    得由被告延續之前作法而自行為之，況被告前開所陳，證人
    黃慧瑩及鍾秀連都須得到被告同意，拿到存摺、印章及密碼
    才得提領，反之被告提領本件2筆款項前，未經其他繼承人
    之同意或授權，猶擅自為之，益見被告主觀上確有行使偽造
    私文書之犯意無訛。　　
　㈦對被告辯解不採之理由：
　　被告及其辯護人固以前詞置辯，然查，被告於事實欄一、㈠
    、㈡部分所為，並未獲得全部繼承人之同意或授權而提領上
    開款項，被告主觀上顯然知悉其係以黃進興名義處理黃進興
    帳戶內之存款，是其推由王金玉或由被告自行以提款單等文
    書領取前揭事實欄一、㈠、㈡部分所之金融機構帳戶內之款項
    ，既未辦理繼承，亦未以全體繼承人名義製作解約及提款文
    書領取款項，致使金融機構各該之承辦人員按其上所載金額
    交付現金，自足認其主觀上有行使偽造私文書之故意，且其
    所為亦使社會一般人誤認黃進興猶然生存在世，客觀上有損
    害如事實欄一、㈠、㈡部分所述之金融機構對於存款人帳戶管
    理之正確性。從而，被告及其辯護人上開辯解，經核與本案
    事證不符，所辯自難憑採。
　㈧又被告及其辯護人於本院審理時固另請求傳喚證人黃偉忠及
    范晉豐等人，然俱已捨棄傳喚(見本院卷第275、317頁)，參
    以證人范晉豐於原審審理時業已證述明確，本院爰不再就上
    開部分進行調查。
　㈨綜上各情相互酌參，被告否認犯行，經核並無可採，本案事
    證明確，被告之犯行堪以認定，應依法論科。
二、論罪部分：
　　核被告就犯罪事實一、㈠及㈡部分所為，均係犯刑法第216條
    、第210條之行使偽造私文書罪。且查：
　㈠共同實施犯罪行為之人，在共同意思範圍內，各自分擔犯罪
    行為之一部，相互利用他人之行為，以達其犯罪之目的，其
    成立不以全體均參與實施犯罪構成要件之行為為要件；參與
    犯罪構成要件之行為者，固為共同正犯；以自己共同犯罪之
    意思，參與犯罪構成要件以外之行為，或以自己共同犯罪之
    意思，事前同謀，而由其中一部分人實行犯罪之行為者，亦
    均應認為共同正犯，使之對於全部行為所發生之結果，負其
    責任。經查，被告與其配偶王金玉於事實欄一、㈠之時、地
    ，推由王金玉前往中壢郵局，在空白郵政存簿儲金提款單上
    之提款金額欄上分別填載提領「壹拾貳萬元」、「120,000
    」等內容，並盜蓋「黃進興」之印文1枚後，持向不知情之
    郵局櫃員據以行使之，已據本院認定如前，是被告與王金玉
    就事實欄一、㈠部分，有犯意聯絡及行為分擔，應依刑法第2
    8條規定，論以共同正犯。
　㈡被告及王金玉於事實欄一、㈠及㈡所示之時、地，分別盜蓋「
    黃進興」之印文之行為，各係偽造私文書之低度行為，均為
    其後行使之高度行為所吸收，不另論罪。
　㈢被告所為事實欄一、㈠及㈡之2次行使偽造私文書犯行，臨櫃提
    領人、提領時間、地點、受理郵局櫃員均非相同，依一般社
    會健全觀念，在刑法評價上各具獨立性，因認犯意各別，行
    為互殊，應分論併罰。
三、撤銷原審判決之理由：
　　原審以被告犯罪證明確，據以論罪科刑，固非無見。惟查：
　㈠被告明知其未經其他繼承人之同意，在空白之郵政儲金提款
    單上，分別與其妻即證人王金玉填寫金額12萬元及被告自己
    填寫12萬5千元，盜蓋被繼承人黃進興之印文，原判決漏未
    就被告涉犯詐欺取財罪嫌部分予以說明(詳本判決後述不另
    為無罪諭知部分)，有已受請求之事項未予判決及適用法則
    不當之處。被告上訴意旨否認有行使偽造私文書之犯行，雖
    無理由，業據本院前開說明，惟原判決既有上開可議之處，
    自屬無可維持，自應由本院就原判決予以撤銷改判。又本件
    原審判決既有受請求之事項未予判決及適用法條不當之違法
    之處，依刑事訴訟法第370條第1項但書規定，本院撤銷改判
    即不受不利益變更禁止原則之拘束，併予說明。
　㈡爰以行為人責任為基礎，審酌被告於父親黃進興死亡後，未
    能遵循先前母親遺產處理方式，由全體繼承人名義去動支被
    繼承人帳戶內存款，竟未得黃進興全體繼承人之同意下，於
    事實欄一、㈠及㈡所示之時、地，擅自利用保管黃進興印章機
    會盜用並以黃進興名義提領郵局帳戶內存款，致郵局職員無
    法遵循存戶死亡後的提領程序，足生損害於中華郵政公司對
    客戶帳戶管理之正確性，危及社會公共信用及交易安全，亦
    損及其他繼承人之利益，所為實屬不該，犯罪動機係一時貪
    利圖便、犯罪手段係第1次與王金玉共犯及第2次則單獨犯之
    、盜領金額各12萬元、12萬5千元，暨犯後否認犯行及迄今
    仍未與其他繼承人達成民事和解之態度，惟念及被告前無任
    何經法院判決判處罪刑之犯罪紀錄，有本院被告前案紀錄表
    為憑，素行良好，所犯情節並非嚴重，其自認照顧黃進興付
    出相當心力，欲將存款提出用於支出醫療、喪葬費用之犯罪
    目的，兼衡其專科肄業之智識程度，已婚，育有1子，自己
    經營公司之家庭經濟狀況等一切情狀，量處如主文第2項所
    示之刑，並諭知易科罰金之折算標準。
　㈢定應執行刑部分：
　1.按數罪併罰之規定，乃因刑罰之科處，應以行為人之責任為
    基礎，考量人之生命有限，刑罰對被告造成之痛苦程度，係
    以刑度增加而生加乘成效果，而非等比方式增加，如以實質
    累加方式執行，刑責恐將偏重過苛，不符現代刑事政策及刑
    罰之社會功能，故透過定應執行刑，採限制加重原則，授權
    法官綜合斟酌被告犯罪行為之不法與罪責程度、各罪彼此間
    之關聯性（例如數罪犯罪時間、空間、各行為所侵害法益之
    專屬性或同一性、數罪對法益侵害之加重效應等）、數罪所
    反應被告人格特性與傾向、對被告施以矯正之必要性等，妥
    適裁量最終具體應實現之刑罰，以符罪責相當之要求。因此
    ，法院於酌定執行刑時，應體察法律恤刑之目的，為妥適之
    裁量，俾符合實質平等原則（最高法院105年度台抗字第626
    號裁定意旨參照）。
　2.本院審酌本案就撤銷改判被告關於事實欄一、㈠、㈡部分，被
    告上開2次行使偽造私文書之行為態樣、客觀上造成法益侵
    害之結果、行使偽造私文書上所記載之款項亦屬接近，其犯
    行之時間相近，各犯罪手法雷同，為充分評價其犯行，綜此
    審酌人之身體自由及刑罰之效益遞減，以此對應被告所為不
    法性而為一體之綜合評價，除一併審酌前開刑法第57條各款
    事由外，並就被害人所受損害、罪名及法益等節，並考量刑
    罰經濟及恤刑目的，依多數犯罪責任遞減原則，爰依刑法第
    51條第5 款之規定，就被告所犯前揭2次犯行，定其應執行
    之刑如主文第2項所示，並諭知易科罰金之折算標準。
四、沒收部分之說明
　㈠按犯罪所得，屬於犯罪行為人者，沒收之。但有特別規定者
    ，依其規定。前2項之沒收，於全部或一部不能沒收或不宜
    執行沒收時，追徵其價額。犯罪所得已實際合法發還被害人
    者，不予宣告沒收或追徵。刑法第38條之1第1項、第3項、
    第5項分別定有明文。經查，被告就本案所為之提款共獲得2
    45,000元，自屬其行使偽造私文書之犯罪所得，復無證據足
    認已返還全體繼承人，雖就詐欺取財部分經本院不另為無罪
    之諭知(詳後述)，惟依被告所提出「父親黃進興醫療及喪禮
    收支明細表」相關費用之記載係支出550,901元之金額，已
    高於被告前揭提領之款項，然該部分係屬被告行使偽造私文
    書之犯罪不法所得，本應返還全體繼承人，以供日後扣減相
    關繼承所需費用之支出及扣減後為各繼承人應繼份比例之分
    配等，被告僅得於各該繼承人取得其等之應繼分後，據以向
    各該繼承人作為請求權求償之依據，尚難謂被告先行支出上
    開費用，即謂其無犯罪不法所得。質言之，該等款項本屬黃
    進興遺產，於分割前依法為全體繼承人公同共有，且被告亦
    供稱與其他繼承人尚有遺產分割訴訟（見原審簡上卷第426
    頁），自應返還給全體繼承人作為遺產分割標的，非得由被
    告自行依應繼分比例處分，亦無刑法沒收「過苛條款」之適
    用，故前揭犯罪不法所得，自應依刑法第38條之1第1項前段
    規定宣告沒收，並依同條第3項規定，諭知於全部或一部不
    能沒收或不宜執行沒收時，追徵其價額。
　㈡次按盜用他人真印章所蓋之印文，並非偽造印章之印文，不
    在刑法第219條所定必須沒收之列。又王金玉與被告偽造之
    郵政存簿儲金提款單之文書2紙，已分別行使交給中壢郵局
    、峨眉郵局，已非其等所有；其上蓋用黃進興之印文，屬盜
    蓋之印文而非偽造之印文，均不予宣告沒收。
參、不另為無罪諭知部分：
一、程序事項：
　㈠本院審理範圍：
　  按案件有無起訴，端視其是否在檢察官起訴書所載犯罪事實
    範圍之內而定；且認定事實、適用法律為法院之職權，法院
    在不妨害起訴同一事實之範圍內，得自由認定事實、適用法
    律，並不受檢察官起訴書所載法條或法律見解之拘束。又刑
    事訴訟法第264條第2項關於起訴書程式之規定，旨在界定起
    訴之對象，亦即審判之客體，並兼顧被告行使防禦權之範圍
    ，其中屬於絕對必要記載事項之犯罪事實，係指犯罪構成要
    件之具體事實。苟起訴書所記載之犯罪事實與其他犯罪不致
    相混，足以表明其起訴之範圍者，即使記載未詳或稍有誤差
    ，事實審法院亦應依職權加以認定，不得以其內容簡略或記
    載不詳，而任置檢察官起訴之犯罪事實於不顧。是以若起訴
    書之犯罪事實欄內，對此項行為已予以記載，即為法院應予
    審判之對象。經查，本件起訴書(聲請簡易判決處刑書)犯罪
    事實欄記載：「黃偉恭明知其父黃進興於民國105年7月29日
    死亡，…基於行使偽造私文書之犯意，未經繼承人之同意…委
    由不知情之配偶王金玉於105年7月30日，前往平鎮高雙郵局
    ，在空白郵政存簿儲金提款單上之提款金額欄上分別填載提
    領『壹拾貳萬元』、『120,000』等內容，並盜蓋『黃進興』之印
    文一枚之後，持向不知情之郵局人員據以行使之，表彰係黃
    進興本人提領存款之意，黃偉恭因而取得12萬元；黃偉恭復
    基於行使偽造私文書之犯意，於105年8月1日前往峨嵋郵局
    ，在空白郵政存簿儲金提款單上之提款金額欄上分別填載提
    領『壹拾貳萬伍仟元』等內容，並盜蓋『黃進興』之印文一枚之
    後，持向不知情之郵局人員據以行使之，表彰係黃進興本人
    提領存款之意，黃偉恭因而取得12萬5千元…」等情，依起訴
    事實記載，被告製作內容不實之上開郵政存簿儲金提款單、
    盜蓋黃進興之印文，並持以向郵局行使而誤信為黃進興本人
    提領存款之意，公訴意旨之起訴法條雖漏論刑法第339條第1
    項詐欺取財罪，惟此部分犯行，既業經檢察官起訴而為起訴
    之犯罪事實，並經本院審理時當庭諭知被告涉犯詐欺取財罪
    嫌，顯無礙於被告防禦權之行使，揆諸前開說明，自屬本件
    審理範圍，本院應併予審理。
　㈡關於證據能力之說明：
　　按刑事訴訟法第308條規定：「判決書應分別記載其裁判之
    主文與理由；有罪之判決並應記載犯罪事實，且得與理由合
    併記載。」，同法第310條第1款規定：「有罪之判決書，應
    於理由內分別情形記載左列事項：一、認定犯罪事實所憑之
    證據及其認定之理由。」，及同法第154條第2項規定：「犯
    罪事實應依證據認定之，無證據不得認定犯罪事實。」揆諸
    上開規定，刑事判決書應記載主文與理由，於有罪判決書方
    須記載犯罪事實，並於理由內記載認定犯罪事實所憑之證據
    及其認定之理由。所謂認定犯罪事實所憑之「證據」，即為
    該法第154條第2項規定之「應依證據認定之」之「證據」。
    是以，有罪判決書理由內所記載認定事實所憑之證據，即為
    經嚴格證明之證據，另外涉及僅須自由證明事項，即不限定
    有無證據能力之證據，及彈劾證人信用性可不具證據能力之
    彈劾證據。在無罪判決書內，因檢察官起訴之事實，法院審
    理結果，認為被告之犯罪不能證明，而為無罪之諭知，則被
    告並無檢察官所起訴之犯罪事實存在，既無刑事訴訟法第15
    4條第2項所規定「應依證據認定之」事實存在。因此，判決
    書僅須記載主文及理由，而理由內記載事項，為法院形成主
    文所由生之心證，其論斷僅要求與卷內所存在之證據資料相
    符，或其論斷與論理法則無違，通常均以卷內證據資料彈劾
    其他證據之不具信用性，無法證明檢察官起訴之事實存在，
    所使用之證據並不以具有證據能力之證據為限，是以本件被
    告既經本院認定應受無罪之諭知，本判決即不再論述所援引
    有關證據之證據能力。　
二、公訴意旨略以：被告黃偉恭明知其父黃進興於105年7月29日
    死亡，委由不知情之配偶王金玉於105年7月30日，前往平鎮
    高雙郵局，在空白郵政存簿儲金提款單上之提款金額欄上分
    別填載提「領壹拾貳萬元」、「120,000」等內容，持向不
    知情之郵局人員據以行使之，因而取得12萬元；並另於105
    年8月1日前往峨嵋郵局，在空白郵政存簿儲金提款單上之提
    款金額欄上分別填載提領「壹拾貳萬伍仟元」等內容，持向
    不知情之郵局人員據以行使之，因而取得12萬5千元，因認
    被告所為，涉犯刑法第339條第1項詐欺取財罪嫌。　　　
三、按犯罪事實應依證據認定之，無證據不得認定犯罪事實；不
　　能證明被告犯罪者，應諭知無罪之判決，刑事訴訟法第154
　　條第2項、第301條第1 項定有明文。又刑事訴訟上證明之資
　　料，無論其為直接證據或間接證據，均須達於通常一般之人
　　均不致有所懷疑，而得確信其為真實之程度，始得據為有罪
　　之認定，若其關於被告是否犯罪之證明未能達此程度，而有
　　合理之懷疑存在時，致使無從形成有罪之確信，依刑事訴訟
　　「罪證有疑，利於被告」之證據法則，即不得遽為不利被告
　　之認定；又自另一角度言之，基於無罪推定之原則（Presum
　　ption of Innocence），被告犯罪之事實，應由檢察官提出
　　證據，此即學理所謂之提出證據責任（Burden of Producin
　　g Evidence），並指出證明方法加以說服，以踐履其說服責
　　任（Burden of Persuasion，刑事訴訟法第161條第1項參照
　　），使法院之心證達於超越合理懷疑（Beyond A Reasonabl
　　e Doubt ）之確信程度，始能謂舉證成功，否則即應由檢察
　　官蒙受不利之訴訟結果而諭知被告無罪，此乃檢察官於刑事
　　訴訟個案中所負之危險負擔，即實質舉證之「結果責任」所
　　當然。另外，被告否認犯罪，並不負任何證明責任，此即被
　　告之不自證己罪特權（Privilege Against Self-Incrimina
    tion），被告僅於訴訟進行過程中，因檢察官之舉證，致被
    告將受不利益之判斷時，其為主張犯罪構成要件事實不存在
    而提出某項有利於己之事實時，始需就其主張提出或聲請法
    院調查證據，然僅以證明該有利事實可能存在，而動搖法院
    因檢察官之舉證對被告所形成之不利心證為已足，並無說服
    使法院確信該有利事實存在之必要。　　　　
四、公訴意旨認被告涉犯上開犯行，無非係以被告之供述、告訴
    人黃驥軒之指訴、證人即告訴人之母鍾秀連及證人黃慧瑩所
    證述及財政部北區國稅局000000000號遺產稅免稅證明書、
    告訴人之戶籍謄本、告訴人之三親等資料查詢結果及中華郵
    政股份有限公司新竹郵局108年4月23日竹營字第1081800229
    號函暨所附帳號00000000000000號帳戶交易明細、105年7月
    30日郵政存簿儲金提款單、105年8月1日郵政存簿儲金提款
    單各1份等為其論述之依據。
五、訊據被告堅詞否認有檢察官所指之犯行，陳稱：伊長期負責
    照顧伊父親黃進興，其郵局帳戶存摺、印章及密碼本來就由
    伊保管，伊父親黃進興生前實質已授權伊提領其存款，伊有
    獲得黃慧瑩、鍾秀連等人之授權或同意，由伊領取郵局帳戶
    存款等語。經查：
  ㈠被告於事實欄一、㈠、㈡部分所為，並未獲得全部繼承人之同
    意或授權而提領上開款項等節，業據本院認定如前(詳前述)
    。
　㈡惟按刑法第339條第1項詐欺罪之成立，以意圖為自己或第三
    人不法之所有，以詐術使人將本人或第三人之物交付為犯罪
    構成要件。必行為人主觀上有不法所有之意圖，客觀上並施
    行詐術使人將本人或第三人之物交付，始能成立。倘行為人
    犯罪之動機與其主觀上是否具有不法為自己或他人所有之意
    圖密切關聯，其動機既屬合法正當，自難認行為人主觀上有
    無不法所有之意圖，縱客觀上有取得財產之結果，亦難以該
    罪相繩。經查：
　1.被告客觀上有取得財產之結果：
　　被繼承人即被告之父黃進興於105年7月29日死亡，繼承人除
    被告黃偉恭之外，尚有黃偉忠、黃慧瑩及黃偉康(已歿)之代
    位繼承人黃瑀涵、告訴人黃驥軒等共5位，黃進興於105年7
    月29日死亡後，被告之配偶王金玉於105年7月30日提領前開
    黃進興郵局帳戶內存款12萬元，鍾秀連於105年8月1日提領
    黃進興農會帳戶內存款15萬4000元，被告於105年8月1日提
    領前開黃進興郵局帳戶內存款12萬5千元等情，業據本院認
    定如前，是此部分事實，堪以認定。
　2.被告主觀上欠缺意圖為自己不法所有之詐欺犯意：
　⑴經查，證人黃慧瑩於本院審理時證稱：「(黃進興死亡前幾天
    的住院費，以及過世後的喪葬費，是由誰支付？)都是黃偉
    恭弄的，因為都是他處理的。葬儀社23萬元是我付的，其他
    是黃偉恭付的。(錢都領出來之後，妳方才說是用在喪葬費
    ，是否如此？)是。(方才辯護人問妳被告從郵局領錢出來有
    無支付喪葬費，妳答稱「不確定，應該是」，則妳「應該是
    」的意思，是妳有親眼看到被告支付喪葬費？還是只是妳個
    人推測？)因為黃偉恭有做流水帳。(妳有沒有親自看到黃偉
    恭去付喪葬費用？還是他在付了葬費用之後，有給妳收據參
    考？妳回答「應該是」的依據為何？)因為他的流水帳上都
    有寫。(妳如何知道是黃偉恭付的？)如果沒有付錢，商人一
    定會要錢。（有無可能是其他人付的？)我不認為別人會付
    。因為只有黃驥軒他們，我爸爸過世後就是以黃偉恭為中心
    ，什麼都是他在支配。(除了妳與被告以外，其他繼承人都
    不會支付這筆錢？)是，因我認為當時都是黃偉恭在負責，
    像是我母親先往生也都是黃偉恭負責，沒有其他人會付這些
    錢。(不過也)不是說不會出錢，因為我大弟弟黃偉忠身體不
    好，他什麼都沒管，他就說交給我們處理，像黃驥軒算是孫
    輩了，所以兒輩就只有黃偉恭」等語(見本院卷第151至154
    頁)。
　⑵證人黃驥軒於本院審理時證稱：「(你在場的期間，有無與黃
    偉恭交談？)我沒有印象，因為都是他在主導喪事。辯護人
    問在整個過程中，你都沒有表示任何意見？)幾乎沒有。(你
    有說何意見？)沒有，因為黃偉恭是長輩，我們晚輩只有聽
    他講話。(他講的事情你都沒有反對，是否如此？)他也沒有
    徵詢我們的同意或反對，就是他說了算」等語(見本院卷第1
    62頁)。
　⑶證人王金玉於原審審理時證稱：「我們一毛錢也沒有拿，也
    有做帳，黃偉恭跟黃慧瑩一 起做帳的，『父親醫療及喪禮收
    支明細表』就是我所提及做帳的帳冊。(「父親醫療及喪禮收
    支明細表」係由何人製作？)我先生黃偉恭製作，但是由黃
    慧瑩與黃偉恭一起做帳，每一筆明細都有交給黃慧瑩看，黃
    慧瑩都有認同並簽名在上面，後來有搭帳棚在外面，我先生
    都是在那邊，黃慧瑩也都是坐在他旁邊，每一筆帳都有經過
    黃慧瑩看過。因為我們沒有收奠儀，這些錢就是支應喪葬費
    用，帳不是我做的，要問黃偉恭」等語(見原審簡上卷第387
    、388頁)。
　⑷證人即當日處理喪事辦桌事宜之陳仁賢於原審審理時亦證稱
    ：「(你在辦理有關黃進興喪事的餐食過程中，費用係何人
    支付？)黃偉恭支付給我，大約5至6萬元左右」等語(見原審
    簡上卷第367頁)。
　⑸而被告於原審法院提出其「父親黃進興醫療及喪禮收支明細
    表」、100年1月7日至105年7月29日父母親醫療紀錄表、父
    母親居家生活及醫療照顧成本分析表、父母親醫院批價掛號
    費用表及相關單據等證據資料（見原審簡上卷第73至75、11
    7至153頁），並於本院提出相關之醫療費用等明細附卷足佐
    (見本院卷第83至99頁)，是依證人等人前開所述，足認被繼
    承人黃進興死亡前之住院費及死亡後除葬儀社23萬元是由證
    人黃慧瑩先前由被繼承人黃進興生前解除定存給付外，其餘
    俱由被告黃偉恭處理，始有該「父親黃進興醫療及喪禮收支
    明細表」相關費用之記載，而前揭費用支出之金額為550,90
    1元，顯然已高於被告前揭提領之款項，此亦有該「父親醫
    療及喪禮收支明細表」附卷可考(見原審簡上卷第73至75頁)
    ，由此可證關於本案被繼承人黃進興死亡後之喪事支出等節
    ，俱由被告主導並就相關葬儀進行處理，亦堪認定。準此以
    觀，被告於前開時、地，領取被繼承人黃進興之存款，係基
    於其主導本案喪事等事宜，而支付上開被繼承人黃進興之相
    關費用所為，既有前揭證人等人互核大致相符之證詞及相關
    費用紀錄表可證，此情已據本院逐一說明如前，足認被告於
    領取上開款項時，主觀上並無將前揭領取後之費用中飽私囊
    供自己或他人不法使用之意思，益徵其主觀上並無意圖為自
    己或他人不法所有之詐欺犯意。從而，被告既欠缺意圖為自
    己不法或他人不法所有之詐欺犯意，自難以刑法第339條第1
    項之詐欺取財罪相繩。　
六、是本院綜合前述證據整體觀察，依經驗法則衡情度理，客觀
    判斷為適足評價，並不認為被告有詐欺取財之構成要件故意
    。被告辯解其並無詐欺取財犯行乙節，經核與本案卷證資料
    相符，並不構成公訴人所指前開詐欺取財之犯罪。是以，本
    案客觀上尚未到達無合理懷疑足認被告確有前揭詐欺取財行
    為之高度有罪蓋然性程度，復查無其他積極證據足以認定被
    告有檢察官前揭所指詐欺取財之犯行，依「罪證有疑、利於
    被告」之證據法則，本應為被告無罪之諭知，惟此部分犯行
    ，既已為起訴之犯罪事實，且若構成犯罪，與被告所犯前揭
    經判決有罪之行使偽造私文書之犯行間，有想像競合裁判上
    一罪之關係，本院爰就此部分不另為無罪之諭知，附此敘明
    。
據上論斷，應依刑事訴訟法第369條第1項前段、第364條、第299
條第1項前段，判決如主文。
本案經檢察官張智堯到庭執行職務。
中　　華　　民　　國　　111 　年　　11　　月　　24　　日
                  刑事第二十五庭審判長法　官  黃翰義
                                      法　官  劉兆菊
                                      法　官  邱瓊瑩
以上正本證明與原本無異。
如不服本判決，應於收受送達後20日內向本院提出上訴書狀，其
未敘述上訴之理由者並得於提起上訴後20日內向本院補提理由書
（均須按他造當事人之人數附繕本）「切勿逕送上級法院」。
                                      書記官  邱鈺婷
中　　華　　民　　國　　111 　年　　11　　月　　29　　日
附錄：本案論罪科刑法條全文
中華民國刑法第216條
（行使偽造變造或登載不實之文書罪）
行使第210條至第215條之文書者，依偽造、變造文書或登載不實
事項或使登載不實事項之規定處斷。
中華民國刑法第210條
（偽造變造私文書罪）
偽造、變造私文書，足以生損害於公眾或他人者，處5年以下有
期徒刑。